【裁判字號】    95,上易,363
【裁判日期】    950726
【裁判案由】    詐欺
【裁判全文】
臺灣高等法院臺南分院刑事判決         95年度上易字第363號
上  訴  人  臺灣臺南地方法院檢察署檢察官
被      告  甲○○
上列上訴人因被告詐欺案件，不服臺灣臺南地方法院95年度訴字
第559號，中華民國95年5月30日第一審判決（起訴案號：臺灣臺
南地方法院檢察署95年度偵字第5122號），提起上訴，本院判決
如下：
    主  文
原判決撤銷，發回臺灣臺南地方法院。
    理  由
一、上訴意旨略以：本件原審判決管轄錯誤，固非無見；惟刑事
    訴訟法第5條第1項規定：案件由犯罪地或被告之住所、居所
    或所在地之法院管轄。此所謂之犯罪地，依最高法院72年台
    上字第5894號判例意旨，認應包括行為地與結果地，而刑法
    上之幫助犯，以正犯已經犯罪為構成要件，故幫助犯無獨立
    性，如無他人犯罪行為之存在，幫助犯即無由成立，最高法
    院60年台上字第2159號著有判例。本件被害人乙○○係於臺
    南市○○路36號透過網際網路遭受詐騙，此乃原審所認定，
    是本件之犯罪結果地係於臺南市，雖本件被告係幫助犯，然
    依上開判例意旨，幫助犯本應從屬於正犯之犯罪，犯罪結果
    地既係於臺南市，依法臺灣臺南地方法院自有管轄權，原審
    判決顯有錯誤等語。
二、按案件由犯罪地或被告之住所、居所或所在地之法院管轄，
    刑事訴訟法第5條第1項定有明文。此所謂「犯罪地」，參照
    刑法第4條之規定，應包括行為地與結果地。次按「實務上
    以電話或簡訊詐騙（或恐嚇）被害人之案件，該詐欺（或恐
    嚇）集團成員以人頭帳戶為洗錢工具，而出賣、出租、出借
    人頭帳戶之人亦認為構成刑法幫助詐欺取財（或幫助恐嚇取
    財）等罪，惟被害人遭詐騙之地點（即詐欺或恐嚇集團之犯
    罪地）與人頭帳戶之開戶地點及帳戶所有人出賣人頭帳戶之
    地點有時均不同……，該人頭帳戶若是為供出賣、出租、出
    借之用而開立，該帳戶之開戶行為應屬幫助詐欺（或幫助恐
    嚇取財）犯罪行為之一部」（法務部民國95年3月8日法檢字
    第0950800837號函參照）。又「從犯，以幫助及正犯之犯罪
    地及結果發生地，為犯罪地。」（陳樸生，刑事訴訟法實務
    ，民國88年6月再訂版，第35頁）。末按對於原審諭知管轄
    錯誤、免訴或不受理之判決上訴時，第二審法院認其為無理
    由而駁回上訴，或認為有理由而發回該案件之判決，得不經
    言詞辯論為之，刑事訴訟法第372條亦有明文。
三、經查：本件被告經公訴人指訴涉嫌以其在桃園縣中壢市玉山
    銀行壢新分行所開設之帳號存摺、提款卡及密碼交付予不詳
    姓名之人士，以此手法幫助詐欺，則依前揭「從犯，以幫助
    及正犯之犯罪地及結果發生地，為犯罪地。」之說明，被害
    人乙○○遭詐騙之地點，自係本件被告犯罪地之一。
四、綜上所述，本件被告犯罪地之一，既在臺南市，原審遽認本
    件之犯罪地非在其管轄區域，以無管轄權而諭知管轄錯誤之
    判決，尚嫌速斷。公訴人執此提起上訴，為有理由，自應由
    本院將原判決撤銷，發回臺灣臺南地方法院，並不經言詞辯
    論為之。
據上論斷，應依刑事訴訟法第372條、第369條第1項，判決如主
文。
中    華    民    國    95    年    7    月    26    日
                  刑事第三庭   審判長法  官  陳義仲
                                     法  官  陳顯榮
                                     法  官  宋明蒼
以上正本證明與原本無異。
不得上訴。
                                     書記官  尤乃玉
中    華    民    國    95    年    7    月    26    日


司法院資訊處製作；財團法人民間司法改革基金會備份。
